【裁判字號】    93,重國,9
【裁判日期】    950328
【裁判案由】    國家賠償
【裁判全文】
臺灣板橋地方法院民事判決               93年度重國字第9號
原      告  偉泰實業股份有限公司
法定代理人  乙○
訴訟代理人  蔡進良律師
被      告  台北縣政府
法定代理人  甲○○
訴訟代理人  廖學興律師
複代理人    李開台律師
上列當事人間請求國家賠償事件，本院於95年3 月14日言詞辯論
終結，判決如下：
    主  文
原告之訴駁回。
訴訟費用由原告負擔。
    事實及理由
壹、程序上理由
一、依國家賠償法請求損害賠償時，應先以書面向賠償義務機關
    請求之。賠償義務機關對於前項請求，應即與請求權人協議
    。協議成立時，應作成協議書，該項協議書得為執行名義。
    賠償義務機關拒絕賠償，或自提出請求之日起逾30日不開始
    協議，或自開始協議之日起逾60日協議不成立時，請求權人
    得提起損害賠償之訴，國家賠償法第10條第1 項、第11條第
    1 項分別定有明文。查原告主張被告應負國家賠償責任，並
    向被告請求賠償，被告於民國（下同）93年6 月17日拒絕賠
    償，爰依前開規定提起本訴等情，有原告提出被告93年6 月
    17日北府法賠字第0920787064號函所附拒絕賠償理由書在卷
    可按，是原告起訴時已履行前揭法條之前置程序規定，合先
    敘明。
二、被告之法定代理人已於94年12月20日變更為甲○○，已依法
    聲明承受訴訟，核無不合，應予准許。
貳、實體上理由
一、原告起訴主張：
（一）緣日中建設股份有限公司（下稱日中公司）就台北縣新莊
      市○○路424 號旁建築基地（下稱系爭基地）申請取得合
      法建照（83莊建字第004 號建築執照），於84年1 月動工
      ，陸續開挖地下3 層，系爭基地使用之Ｈ型鋼支撐材為原
      告所有，日中公司本應於地下室工程結構完成後拆除返還
      。嗣因日中公司發生財務問題，於84年7 月3 日停工。原
      告為取回上述鋼材，同時顧及工地安全問題，於85年8 月
      委請王春煌土木技師擬定回填及拆除上開支撐鋼材之施工
      計劃，並報經被告所屬工務局以85年10月2 日以85北工建
      字第B7861 函同意，惟因基地鄰人不理性抗爭、被告所屬
      工務局示意暫緩等緣故，遲未施行。其後，訴外人昱荃建
      設股份有限公司（下稱昱荃公司）於87年間就系爭基地重
      新取得87莊建字第881 號建築執照，以江衡營造有限公司
      （下稱江衡公司）為承造人，於88年6 月24日申報開工，
      因工程延宕、造成基地積水，居民於90年7 月間向被告陳
      情，被告所屬工務局於90年8 月17日會同有關機關查勘，
      會勘結論認為應立即回填，以確保鄰房安全。依此，被告
      遂於90年10月9 日以90北府工施字第370214號函，以公示
      送達方式通知起造人昱荃公司、承造人江衡公司論以違反
      建築法第58條第1 項第5 款規定，嗣以90年10月16日90
      北府工施字第378370號函委請訴外人承業營造股份有限公
      司（下稱承業公司）辦理強制回填，且於同年10月18日先
      至現場會勘。被告又以90年11月12日90北府工施字第4141
      32號函引同年10月30日開會結論，令原告「倘於評估後願
      無償辦理土石方回填作業，請於90年11月20日前提報施工
      計劃書報府憑辦，逾期仍未提報，視為同意本府所作土石
      方回填作業之行政處分」。原告則先以90年11月13日偉發
      字第（90）009 號函請被告所屬工務局指示承辦廠商於回
      填時將支撐鋼材拆除，由原告運回，後因被告以原告未於
      同年11月20日前提報施工計劃，遂於同年11月底進行回填
      ；原告於同年12月5 日以偉字第（90）10函通知被告，表
      示願無償提供機具與人員進行分層拆除，惟被告於同年12
      月14日以90北府工施字第448124四號函覆不予贊同，被告
      於90年11月26日起至91年3 月完成回填工程。被告未實質
      審查原告所提出之抽回鋼材之施工步驟，逕行於90年間回
      填系爭基地之行為，未顧及原告財產上之權益，並違反行
      政法上之比例原則，爰依國家賠償法第2 條第2 項前段之
      規定提起本訴。
（二）聲明：被告應給付原告15,277,480元，並自起訴狀繕本送
      達之日起至清償日止按週年利率百分之五計算之利息。
二、被告抗辯：
（一）被告依據建築法第58條第1 項第5 款、行政執行法第27條
      、第28條規定辦理系爭基地之回填，係依法為之，並無不
      法：
      被告於87年8 月17日會勘現場，會議結論為地下室開挖，
      閒置已久，基地積水甚深，確有公共衛生及危險性，應立
      即辦理回填，因此，被告依據行政程序法第78、80、82條
      之規定，辦理公示送達江衡公司與昱荃公司後，辦理回填
      ，係依法為之，並無不法可言。
（二）被告回填行為並未違反比例原則「行政行為，應依下列原
      則為之︰一採取之方法應有助於目的之達成。二有多種同
      樣能達成目的之方法時，應選擇對人民權益損害最少者。
      三採取之方法所造成之損害不得與欲達成目的之利益顯失
      均衡。」，被告回填之執行行達到保障公共衛生與安全之
      目的，亦符合公益價值（民眾生命財產）與私權（原告公
      司所有之鋼材）之利益衡量。原告如認應採分層拆除之方
      式處理，自應具體提出計劃，惟原告僅稱願無償提供機具
      及工人襄助被告，至其拆除鋼支撐之可行性及安全性（是
      否造成鄰房損害）並未交由具該項學識及經驗之專家或機
      關團體認定之，即是否能達原告所稱「最少侵害」尚不得
      而知，且被告不願承擔拆除支撐可能發生事故之風險（發
      生鄰房損害之賠償責任），被告自不宜斷然依原告所陳僅
      為自身利益考量惟未臻明確之施工方法，被告之行為並未
      違反比例原則。
（三）原告所受損害與被告之前揭回填行為是否有因果關係？
      依據被告前開函文所示，已提供原告取回鋼支撐材料之機
      會，惟因原告無能力處理而無法逕行取回，該損失亦係因
      原告實際無能力取回所致，要與被告機關所進行回填之行
      政處分並無因果關係。
（四）原證八之資料均係原告製作之私文書，被告否認其真正，
      且其內容，亦無法證明其所受損害，自不足採。
（五）原告之請求權已罹於時效：
      被告早在90年11月26日即開始進行回填，原告卻遲至93年
      7 月12日始提起本訴，顯已罹於時效。
三、兩造不爭執事實（見94年12月27日筆錄，本院卷2第89頁）
（一）日中公司就系爭基地領有合法建照（83莊建字第004 號建
      築執照），於84年1 月動工，陸續開挖地下3 層，其中所
      使用之Ｈ型鋼支撐材係原告所有，日中公司依約應於地下
      室工程結構完成後拆除返還予原告，嗣因日中公司發生財
      務問題停工，原告向被告申請辦理回填並抽回上開Ｈ型鋼
      支撐材，被告於85年10月2 日函覆同意原告抽回支撐鋼材
      並請原告於施作過程委託專業技師現場監督並簽證負責，
      於每階段施作ＰＣ時陳報被告，又於同年12月5 日發函予
      原告，因社區居民陳情仍有牆壁龜裂、地層下陷等情形，
      要求原告抽回Ｈ型鋼支撐材須評估安全性並確實監測，提
      供相當之公正保證，要求欽國公司之主任技師會同回填計
      劃書簽證技師就回填計劃有無危及公共安全等情回報被告
      。被告再於86年1 月27日函請原告於86年2 月4 日出席有
      關系爭基地之地下層坑洞回填及抽回Ｈ型鋼支撐材等事宜
      之會議紀錄。
（二）昱荃公司於87年就系爭基地取得合法建照（87莊建字第88
      1 號），並以江衡公司為承造人，於88年6 月24日申報開
      工後，復因故停工，附近社區居民於90年間因系爭基地積
      水等情向被告陳情，被告於90年8 月17日會勘確有危害公
      共衛生，遂於90年10月9 日函請昱荃公司、江衡公司依據
      建築法第58條第1 項第5 款之事由回填系爭基地，並於91
      年11 月12 日函請原告評估是否願無償回填，並於90年11
      月20日陳報被告，逾期視同同意被告回填，原告於90年11
      月13日函覆被告無力無償辦理回填，要求被告仍須拆除支
      撐鋼材再回填，並請求被告補償。
（三）被告於90年11月26日委託第三人開始進行回填工程，原告
      於80年12月5 日函請被告願無償提供機具及工人分層拆除
      ，並提供施工步驟，被告於90年12月14日函覆原告要求分
      階段拆除之可行性、安全性、歸責權屬有待商榷等情，被
      告於91年3 月中旬完成系爭基地之回填工程。
四、本件爭點及本院判斷（見95年3 月14日筆錄，本院卷2 第
    129 頁）原告之請求權是否已罹於時效？
（一）國家賠償法所定之賠償請求權，自請求權人知有損害時起
      ，因2 年間不行使而消滅；自損害發生時起，逾5 年者亦
      同。第2 條第3 項、第3 條第2 項及第4 條第2 項之求償
      權，自支付賠償金或回復原狀之日起，因2 年間不行使而
      消滅，國家賠償法第8 條載有明文。
（二）被告抗辯於90年11月26日即開始進行系爭基地之回填作業
      ，原告早在斯時即知悉因被告之回填行為，其所有之Ｈ型
      鋼材無法取回等情，為原告所不爭（見95年3 月14日筆錄
      ，本院卷2 第129 頁），因此。原告自90年11月26日即知
      悉損害，卻遲至93年7 月12日始提起本訴，揆諸前開規定
      ，自原告知悉時起算已罹於2 年之時效，從而，原告之請
      求顯無理由，應予駁回。
五、因本案事證已臻明確，兩造其餘主張陳述、證據及其餘爭點
    ，均毋庸再予審酌，附此敘明。
六、結論：原告之訴為無理由，依民事訴訟法第78條，判決如主
    文。
中    華    民    國    95    年    3     月    28    日
                    民事第三庭法    官  徐玉玲
以上為正本係照原本作成
如對本判決上訴，須於判決送達後廿日內向本院提出上訴狀
中    華    民    國    95    年    3     月    28    日
                              書 記 官  朱家惠


司法院資訊處製作；財團法人民間司法改革基金會備份。
